【裁判字號】    97,簡上,442
【裁判日期】    980306
【裁判案由】    詐欺
【裁判全文】
臺灣臺北地方法院刑事判決             97年度簡上字第442號
公  訴  人  臺灣臺北地方法院檢察署檢察官
上  訴  人
即  被  告  乙○○
選任辯護人  丙○○律師
上列上訴人即被告因詐欺案件，不服本院中華民國97年9 月23日
所為97年度簡字第3616號第一審簡易判決（聲請簡易判決處刑書
案號：臺灣臺北地方法院檢察署97年度偵字第18371 號、第1826
3 號），提起上訴，本院管轄之第二審合議庭判決如下：
    主  文
上訴駁回。
    事  實
一、乙○○明知提供己有金融機構帳戶之存摺、金融卡及密碼，
    有遭他人利用，充作遂行其不法所有意圖而詐欺他人交付財
    物工具之可能，竟基於幫助他人詐欺取財之未必故意，於民
    國97年6 月22日前某日，在不詳處所，將其所申辦之中國信
    託商業銀行（下稱中國信託）南京東路分行帳號0000000000
    00帳戶之金融卡及密碼，交付給1 名不詳年籍、姓名之成年
    人所屬之詐騙犯罪集團使用。該詐欺犯罪集團之某成員收受
    前開金融卡及密碼後，即意圖為自己不法之所有，基於詐欺
    取財之犯意，於97年6 月22日晚間22時30分許，撥打電話予
    甲○○，向其佯稱其在網路購物時操作錯誤，會造成分期扣
    款結果，需要至自動櫃員機操作更正云云，使甲○○陷於錯
    誤，遂依其指示操作自動櫃員機，竟陸續匯入共新臺幣（下
    同）15萬元至上開乙○○所有之中國信託帳戶內，旋遭提領
    一空。嗣經甲○○發覺有異，始報警查獲上情。
二、案經臺北市政府警察局中山分局報請臺灣臺北地方法院檢察
    署檢察官聲請簡易判決處刑。
    理  由
壹、程序部分：
    按被告以外之人於審判外之言詞或書面陳述，除法律有規定
    者外，不得作為證據，刑事訴訟法第159 條第1 項定有明文
    ；另按被告以外之人於審判外之陳述，雖不符前4 條之規定
    ，而經當事人於審判程序同意作為證據，法院審酌該言詞陳
    述或書面陳述作成時之情況，認為適當者，亦得為證據；當
    事人、代理人或辯護人於法院調查證據時，知有第159 條第
    1 項不得為證據之情形，而未於言詞辯論終結前聲明異議者
    ，視為有前項之同意；同法第159 條之5 規定甚明。本案所
    據以認定被告乙○○犯罪事實之證據，其中部分屬傳聞證據
    ，因公訴人、被告及其辯護人於本院言詞辯論終結前均未對
    其證據能力聲明異議，本院認該等傳聞證據作成之情況亦無
    不當之情形，依刑事訴訟法第159 條之5 規定，該等傳聞證
    據均具備證據能力，合先敘明。
貳、實體部分：
一、訊據被告乙○○固坦承其所有中國信託南京東路分行帳號00
    0000000000號帳戶係伊所開設，並領用存摺、金融卡等情，
    惟矢口否認有何幫助詐欺之犯行，辯稱：上開中國信託帳戶
    平日用以轉帳支付其信用卡卡費，原則上每月僅使用1 次，
    為攜帶方便一向將該金融卡及存摺置放在機車置物箱中，最
    後一次使用係於97年5 月12日，此為頻繁使用之帳戶，不可
    能提供他人使用。嗣於97年6 月27日當日要去繳交卡費時才
    發現上開存摺及金融卡遺失，猜想係因放置在機車置物箱內
    而遭竊。伊心想此情形應與遺失信用卡相同，向銀行掛失停
    止使用即可，是發現失竊後雖未向警察機關報案，但有打電
    話向中國信託銀行辦理掛失，詐騙被害人甲○○實非其所為
    。又伊係以名下手機後6 碼為上開金融卡密碼之設定，當無
    須將密碼記載於卡片上，而該密碼恐係遭人監視記錄，方遭
    盜用云云。其選任辯護人之辯護意旨略以：
（一）聲請簡易判決處刑書及原審判決書是以推測之方式認定被
      告有將上開存摺、金融卡及密碼交予詐騙集團成員使用之
      事實，然詐騙集團有可能以他法（例如：側錄轉帳號碼、
      或以記憶晶片擷取金融卡密碼、或猜對被告之帳號密碼為
      手機號碼後六碼等方式）獲悉被告之帳戶密碼，原審法院
      未思及此，亦未提出任何證據佐證，遽以詐騙集團無法自
      上開金融卡直接窺得密碼，而逕自間接推論上開事實，應
      屬無理由。
（二）其次，被告於發現上開金融卡遺失當日，已向銀行客服人
      員申辦掛失並於銀行營業日親自前往申領新金融卡，倘若
      被告將上開帳戶借予詐騙集團成員使用，實無庸特以電話
      掛失上開金融卡，又豈會於明知上開中國信託帳戶已遭詐
      騙集團使用，可能被列管為警示帳戶之情況下，甘冒遭刑
      事訴追之風險而坦然前往銀行補辦金融卡？此外，綜聞被
      告電話掛失內容與語氣，多為客服人員主動說明上開金融
      卡已作廢失效等事，被告僅係被動聽聞，且被告應答語氣
      正常，未聞驚慌或查探語氣，與一般掛失者無異，顯見被
      告心胸坦蕩，並無不法。
（三）再者，上開中國信託帳戶乃被告長期頻繁使用之帳戶，如
      有意提供予詐騙集團使用，依常理必會提供鮮少使用之帳
      戶，抑或另行申辦新的帳戶，被告又何需提供上開中國信
      託帳戶，並於查知上開金融卡失竊後向銀行掛失甚至親至
      銀行重新申辦金融卡，而甘冒遭通報故惹刑責之風險？綜
      上，被告應無聲請簡易判決處刑書所指之犯行。
二、經查：
（一）上開中國信託南京東路分行帳號000000000000號帳戶係被
      告所開設，且該帳戶之存摺及金融卡為被告所領用等情，
      業據被告坦認不諱，且有中國信託商業銀行股份有限公司
      97年7 月8 日中信銀集作字第97507819號函暨被告上開帳
      號帳戶之開戶資料及歷史交易查詢報表各1 份（見臺灣臺
      北地方法院檢察署97年度偵字第18371 號偵查卷，下稱偵
      卷第34頁至第40頁）等件在卷可稽，而上開詐欺集團之某
      成員於97年6 月22日晚間22時30分許，撥打電話予受害人
      甲○○，向其佯稱其在網路購物時操作錯誤，會造成分期
      扣款結果，需要至自動櫃員機操作更正云云，使受害人甲
      ○○陷於錯誤，遂依其指示操作自動櫃員機，竟陸續匯入
      共15萬元至上開乙○○所有之中國信託帳戶內，旋遭提領
      一空等情，亦據被害人甲○○於警詢中指訴綦詳（見偵卷
      第8 頁至第9 頁），並有中國信託自動櫃員機交易明細表
      7 紙附卷可佐（見偵卷第31頁至第32頁），亦與前述被告
      中國信託銀行帳戶之交易明細內容相符。是上開被告所有
      之中國信託帳戶確已供有意行騙之詐騙集團使用，而使受
      害人甲○○因受詐術，陷於錯誤後，而將金錢匯入上開中
      國信託帳戶內乙節，堪予認定。
（二）雖被告辯稱：上開中國信託帳戶平日用以轉帳支付其信用
      卡費用，原則上每月僅使用1 次，為攜帶方便一向將該金
      融卡及存摺置放在機車置物箱中，最後一次使用係於97年
      5 月12日，此為頻繁使用之帳戶，不可能提供與他人使用
      。嗣於97年6 月27日當日要去繳交卡費時才發現上開存摺
      及金融卡遺失，猜想係因放置在機車置物箱內而遭竊。伊
      心想此情形應與遺失信用卡相同，向銀行掛失停止使用即
      可，是發現失竊後雖未向警察機關報案，但有打電話向中
      國信託辦理掛失，詐騙被害人甲○○實非其所為。又伊係
      以名下手機後6 碼為上開金融卡密碼之設定，當無須將密
      碼記載於卡片上，而該密碼恐遭人監視記錄，方遭盜用云
      云。惟查：
  1.被告辯稱：上開中國信託帳戶平日用以轉帳支付其信用卡費
    用，原則上每月僅使用1 次，為攜帶方便一向將該金融卡及
    存摺置放在機車置物箱中，猜想係因放置在機車置物箱內而
    遭竊云云在卷，惟因金融機構之存摺及金融卡均屬個人重要
    物品，係涉及個人隱私及財產事項，衡諸常情，一般人莫不
    妥善保管，而被告將每月均用以繳交信用卡費用之金融卡，
    放置在無法隨身看顧之機車置物箱內，已不合常理，且衡諸
    常情，若使用自動櫃員機，不論係進行提款、存款或是轉帳
    等動作，均無須攜帶存摺前往，則被告為何要將上開金融卡
    及存摺一併放置在容易遭竊之機車置物箱內，徒增失竊之風
    險，實與常情未符，是被告此部分之辯詞，實不足採信。其
    次，上開被告之存摺、金融卡及密碼，任何一樣均不容易遭
    他人取得，茍若非被告自行將上述存摺、金融卡交付詐欺集
    團成員，並告知密碼，該詐欺集團所屬成員又何能輕易地一
    起取得被告之金融卡與對應之密碼，雖被告及其辯護人亦辯
    稱：詐騙集團有可能以他法（例如：在後窺視、側錄轉帳號
    碼，或以記憶晶片擷取金融卡密碼，或猜對被告之帳號密碼
    為手機號碼後6 碼等方式）獲悉被告之金融卡密碼云云，但
    被告自承上開帳戶金融卡密碼之設定係以6 位數之手機號碼
    為依據，是就6 位數之數字所組成之密碼而言，在一般自動
    櫃員機內允許嘗試輸入之次數內，遭全部猜中之機率，實微
    乎其微，並該詐欺集團成員如何得知被告係以其手機號碼為
    設定密碼之基礎及被告所使用之手機號碼為何等情，再再有
    疑問，且因傳統磁條金融卡容易遭擷取之故，現今各金融機
    構之金融卡已全面由傳統之磁條金融卡全面換發為晶片金融
    卡，則被告認本件金融卡恐於使用時遭記憶晶片擷取之情形
    ，在目前之社會常情下，實難想像，況被告又辯稱可能有詐
    欺集團成員趁其不備，於其輸入密碼時，在後窺視、側錄其
    轉帳號碼云云，此情並無任何依據可供佐證，故被告此部分
    之辯詞，均難採信。
  2.況徵諸詐欺犯罪集團既知利用他人之帳戶掩飾犯罪所得，應
    非愚昧之人，當知社會上一般人如帳戶存摺、金融卡、密碼
    遺失或遭竊，為防止拾（竊）得之人盜領存款或供作不法使
    用，必會於發現後立即報警或向金融機構辦理掛失止付，在
    此情形下，其等如仍以該帳戶作為犯罪工具，則在被害人將
    款項匯入該帳戶後，極有可能因帳戶所有人掛失止付而無法
    提領，則其等大費周章從事犯罪之行為，卻只能平白無故替
    原帳戶所有人匯入金錢，此等損人不利己之舉，狡詐之犯罪
    集團應無可能為之，換言之，犯罪集團份子為確信帳戶所有
    人不會報警或掛失止付，確定其等能自由使用該帳戶提款、
    轉帳，方能恃無忌憚要求被害人匯款至該指定帳戶，依此，
    本件被告雖辯稱：伊一發現金融卡遺失就立刻打電話到中國
    信託掛失云云，惟依據中國信託98年1 月7 日中信銀字第09
    822271201107號函（見本院卷第57頁）及本院公務電話記錄
    所示（見本院卷第61頁），可知該帳戶之金融卡係於97年6
    月24日因於97年6 月23日接獲通報警示戶之故，而由銀行系
    統作廢金融卡方登錄為暫停交易等情，而被告係於97年6 月
    27日晚間23時許方以電話掛失上開金融卡之事實，亦業經本
    院當庭勘驗中國信託97年12月9 日中信銀集作字第97513398
    號函所附錄音光碟屬實（見本院卷第78頁反面），是被告顯
    然係遲於受害人遭詐欺日即97年6 月22日之後約5 日，方進
    行掛失，在此期間內，詐欺集團已有足夠之時間領取本件受
    害者陸續匯入之金錢。此外，雖被告之辯護人復陳稱：上開
    中國信託帳戶乃被告長期頻繁使用之帳戶，如有意提供予詐
    騙集團使用，依常理必會提供鮮少使用之帳戶，抑或另行申
    辦新的帳戶，被告又何需提供上開中國信託帳戶，且被告於
    查知上開金融卡失竊後，主動向銀行掛失甚至親至銀行重新
    申辦新金融卡，而甘冒遭通報故惹刑責之風險，被告應無聲
    請簡易判決處刑書所指之犯行等語，惟由上開中國信託帳戶
    歷史交易查詢詳細以觀（見偵卷第39頁），可知被告上開帳
    戶於97年5 月12日進行交易之後，餘額僅有27元等情，是被
    告若確係於該日透過該帳戶以轉帳之方式繳交信用卡費用，
    當能明確知悉帳戶餘額僅27元之事實，此時若將帳戶金融卡
    、密碼交付詐欺集團成員使用，並無其帳戶內存款遭受重大
    損失之顧慮，且另行申辦新帳戶所需要之開戶存入最低金額
    亦高於27元，是被告選擇交付上開中國信託帳戶之金融卡及
    存摺，亦非不合理之決定。其次，由被告於97年6 月27日晚
    間以電話掛失上開金融卡時與該行客服人員之對話觀之（見
    本院卷第77頁反面至第79頁），可知該客服人員當時僅能知
    悉上開金融卡已經作廢一事，而未能確實知悉真實作廢之原
    因，方依據其經驗回答「之前舊卡，容易因時效到期而作廢
    」，並告知被告得以辦理新的卡片等語，是被告縱日後曾親
    自臨櫃欲申請新的金融卡，亦應僅係基於上開客服人員之回
    答，認為其確實可重新申領新金融卡使用而已，實難即據此
    得出被告未將上開存摺、金融卡及對應密碼交付詐欺集團成
    員之結論，是此部分之辯詞，亦屬無據。綜上，更徵上開中
    國信託帳戶之金融卡及對應密碼，確係被告自己交付犯罪集
    團份子無誤。
  3.再查一般人均妥善保管金融帳戶存摺、金融卡，若遭竊或不
    慎遺失，必立刻向警察機關報案，避免個人財產權益受不測
    損害，衡被告為智慮成熟之人，對此當知之甚稔。惟被告於
    發現上開金融卡遭竊後，卻未報警，顯見被告就上開帳戶之
    金融卡去向毫不在意，應係交付他人管理、使用無訛。又一
    般國人向金融機構開設帳戶或申領金融卡，並無任何法令限
    制，若係用於存款、提款之正當用途，大可光明正大自行申
    請，無須使用他人之帳戶及提款卡。而帳戶僅係用以從事存
    款、提款等用途，並現經媒體廣為報導，政府機關及各地郵
    局亦多次呼籲民眾應謹慎控管己有帳戶及金融卡，且勿出賣
    個人帳戶及金融卡，以免淪為詐騙者之幫助工具，是依社會
    一般人之智識及社會生活經驗，倘有人收集他人帳戶、金融
    卡及密碼做不明使用，極易判斷係該隱身幕後之使用人意圖
    以使用他人帳戶之存摺、金融卡及密碼，以供非法犯罪之用
    ，自可產生該買受帳戶者將用於不法犯罪之合理懷疑。衡被
    告為20餘歲之成年人，且為高中畢業，業據被告供承在卷，
    就上情顯難諉為不知，並依其社會經歷、學識，自當可預見
    將上開帳戶之金融卡及密碼，交付姓名、年籍不詳之不明人
    士使用後，該收集帳戶之人可能將之用來從事詐欺犯罪，作
    為詐欺取財之人頭帳戶，以收取被害人匯入之款項，是被告
    雖無前揭不明人士使用其金融卡及密碼，必持以詐騙他人之
    確信，但其將其帳戶之金融卡及密碼，交付該來路不明之人
    ，顯具有縱有人以其金融帳戶實施詐欺犯罪，亦不違背其本
    意之幫助意思，堪認被告有幫助姓名、年籍不詳之成年詐欺
    集團成員利用前開中國信託帳戶為詐欺取財之不確定故意甚
    明。綜上，可認被告係自行交付上開中國信託存摺、金融卡
    及密碼與該名姓名、年籍不詳之成年詐欺集團成員，使其用
    以詐欺被害人甲○○。而按刑法上之幫助犯，係對於犯罪與
    正犯有共同之認識，而以幫助之意思，對於正犯資以助力，
    而未參與實施犯罪之行為者而言。但查本件被告提供其帳戶
    之相關物件使受害人甲○○匯入款項，僅為他人之詐欺取財
    犯行提供助力，尚無以自己實施詐欺犯罪之意思，或與他人
    有共同犯罪之犯意聯絡，而有參與或分擔詐欺取財犯罪之構
    成要件行為，是本件被告僅有幫助詐欺取財之犯意，而為詐
    欺取財構成要件以外之行為，尚難認被告係詐欺取財罪之共
    同正犯。
  4.綜前所述，被告所為之前開辯解，均顯係事後卸責之詞，均
    不足採信，故被告幫助他人犯詐欺取財罪之行為，事證明確
    ，應分別依法論科。此外，被告申請傳喚臺北市政府警察局
    北投分局永明派出所警員吳明澔作證，欲證明被告係親自至
    銀行補辦金融卡，銀行人員始通報與轄區派出所乙節，但上
    開事實為檢察官所不爭執，亦與本案待證事實無關，是無傳
    喚之必要，附此敘明。
三、核被告所為，係犯刑法第30條第1 項前段、第339 條第1 項
    之幫助詐欺取財罪。而被告幫助他人犯前開之罪，依刑法第
    30條第2 項之規定，按正犯之刑減輕之。原審認被告罪證明
    確，援引刑事訴訟法第449 條第1 項前段、第3 項、第454
    條第2 項，刑法339 條第1 項、第30條、第41條第1 項前段
    ，刑法施行法第1 條之1 ，逕以簡易判決判處有期徒刑5 月
    ，諭知易科罰金之折算標準，其認事用法俱無違誤之處，量
    刑亦屬妥適，應予維持。被告仍執陳詞否認犯行，要無可採
    ，其提起本件上訴，指摘原判決不當，為無理由，應予駁回
    。
四、據上論斷，應依刑事訴訟法第455 條之1 第1 項、第3 項、
    第368條，判決如主文。
本案經檢察官楊雅清到庭執行職務
中    華    民    國    98    年    3    月    6    日
                  刑事第十七庭審判長法  官  劉煌基
                                    法  官  劉秀君
                                    法  官  葉力旗
上正本證明與原本無異。
本判決不得上訴。
                                    書記官  林碧華
中    華    民    國    98    年    3    月    6    日


司法院資訊處製作；財團法人民間司法改革基金會備份。
